最高法院刑事判決　　　　　　九十四年度台上字第五四九三號
　　上　訴　人　甲○○
　　　　　　　　　　　　93號.
　　　　　　　　乙○○
　　　　　　　　　　　　之2
　　共　　　同
　　選任辯護人　謝志嘉律師
上列上訴人等因違反山坡地保育利用條例案件，不服台灣高等法
院花蓮分院中華民國九十四年七月七日第二審更審判決（九十四
年度重上更(四)字第二四號，起訴案號：台灣台東地方法院檢察署
八十七年度偵字第二九六四、三０九九、三一八一號、八十八年
度偵字第九九、一三七、三九四號、八十八年度偵緝字第四號）
，提起上訴，本院判決如下：
    主  文
原判決撤銷，發回台灣高等法院花蓮分院。
    理  由
本件原判決認定上訴人甲○○知悉陳胡向台東縣政府所承租耕作
之台東縣金峰鄉○○段七九、八四、八五、九六、九七、九八、
九九號等多筆公有土地，係屬行政院核定之山坡地保育利用範圍
。竟與其弟即上訴人乙○○於八十四年三月間開始向陳胡洽商讓
渡上開土地，共謀在公有山坡地內擅自墾殖及設置工作物。於開
始洽談中，即以預售屋銷售之方式出售。嗣於同年十一月三日，
由上訴人等共同與陳胡簽立土地讓渡書，將陳胡承租保管之上開
台東縣金峰鄉○○段八四、八五、九六號三筆，面積近十四公頃
，以每公頃新台幣（下同）一百七十萬元之價格，讓渡予上訴人
等。旋上訴人等即基於概括之犯意，先後於同年五月、十月、八
十五年二月、三月間，分別以七百萬元、三百五十萬元、一百七
十五萬元及一百餘萬元之價格，出售予張文淇、李隆榮、林榮洲
、方世傑；並於八十四年十一月間，在該三筆及同段九七號等公
有山坡地，擅自墾殖及設置工作物，即蓋建如原判決附表及附圖
所列之木造房屋、涼亭、種植花木等，供張文淇、李隆榮、林榮
洲、方世傑使用等情。因而撤銷第一審關於上訴人等部分之判決
，改判論處上訴人等共同連續在公有山坡地擅自墾殖並設置工作
物（甲○○為累犯）罪刑，固非無見。
惟查：(一)九十二年二月六日修正公布，同年九月一日施行之刑事
訴訟法第二百八十七條之二規定：「法院就被告本人之案件調查
共同被告時，該共同被告準用有關人證之規定」。本件原審自九
十四年三月十七日行準備程序，迄九十四年六月二十三日審判期
日，就共同被告張文淇、李隆榮、林榮洲、方世傑並未依前開規
定適用人證之調查程序，俾使其等立於證人之地位而為陳述，致
不當剝奪上訴人等對於具證人適格之張文淇等人行使詰問權之機
會，而逕以張文淇等人所為不利於上訴人等之供述，為其論處上
訴人等罪刑之依據，其所踐行之訴訟程序難謂適法，且有判決不
適用法則之違背法令。(二)審理事實之法院對於卷內與被告犯罪是
否成立有關，且依法應予調查之證據，如未詳加調查，或雖已調
查，仍未調查明白，則尚難遽為被告有利或不利之認定。又山坡
地保育利用條例第三十四條第一項之規定，固重在保護山坡地，
防止濫墾、濫建，但亦含有竊佔罪之本質，以未經土地所有權人
同意，或對該山坡地無使用權源，竟擅自墾殖或開發經營為要件
。故如對該山坡地有使用權，或經土地所有權人或對該山坡地有
占有使用權人之同意而開發經營，即與該條項之構成要件有間。
此觀該條將「公有」及「他人山坡地」併列，但並不及於「自己
所有之山坡地」，及同條例第十六條、第二十五條、第三十五條
對超限利用之規定自明。至依該條例第二十六條第一項規定，承
租之公有山坡地不得轉租；承租人轉租者，其轉租行為無效，由
主管機關撤銷其承租權，收回土地，則屬另一問題。本件原判決
事實欄記載：陳胡向台東縣政府承租台東縣金鋒鄉○○段八四、
八五、九六、九七號等公有山坡地耕作後，將其中第八四、八五
、九六號土地讓渡予上訴人等，上訴人等乃在該三筆土地及前開
九七號土地墾殖或設置工作物。則倘若陳胡違反該條例第二十六
條之規定轉租該土地，似屬由主管機關撤銷其承租權，收回土地
之問題，而於主管機關撤銷其承租權，收回土地前，陳胡似仍得
使用該土地。依原判決前開所載，上揭八四、八五、九六號土地
既經陳胡向台東縣政府承租後，再讓渡予上訴人等，則上訴人等
似係向原取得該第八四、八五、九六號土地占有使用權之陳胡，
受讓該三筆土地後予以開發經營，上訴人等於主管機關撤銷陳胡
之承租權，收回土地前，在該土地墾殖等，如何能論以前開罪責
？不無疑義。又據台東縣政府覆函載述：台東縣金鋒鄉○○段八
四、八五、九六、九七號等土地，原係福澤公司同意給予濫墾人
陳胡等三十四戶，以租地造林共同承租知本山四至七區及太麻里
區未登錄森林用地，自七十一年六月一日至七十四年五月一日止
三年契約。其中陳胡承租部分為暫編地號三五、三六、三九、四
０、四一、四二號等六筆。共同承租契約期滿後陳胡完成各別續
租自七十四年六月一日至八十三年五月三十一日止，該府仍以暫
編地號予以放租。續租期間於七十七年度奉省府函辦理測量登錄
地籍，上列土地並列為金鋒鄉○○段。陳胡原未登錄暫編地號等
六筆土地承租部分涵蓋在金鋒鄉○○段八四、八五、九六、九七
號等十二筆地號內。其中金山段八五地號已完成續租，自八十三
年六月一日起至九十二年五月三十一日止。金山段八四地號以耕
地放租在案。金山段九七地號原係陳胡以暫編地號四０、四一號
承租，金山段九六地號原係陳胡以暫編地號四０、四一、四二地
號承租，依照規定林業用地經實地勘查後，必須完成造林成活率
百分之七十以上或林木已成林，始得續租或移轉。而其土地內櫸
木等造林木均未達百分之三十以上，且超限使用種植金針等作物
並違規搭建小木屋，故該府撤銷原以暫編地號四０、四一、四二
號承租契約，而且該府未以金山段九六、九七地號名義辦理租地
造林契約給予陳胡承租等情（見原審法院更(四)卷第五三、五四頁
）。則如何謂案發時陳胡向台東縣政府取得該金山段九六、九七
地號之承租權﹖亦非無疑。其與判斷上訴人等是否成立前開犯行
攸關，自須深入研求，並詳述理由，乃原審未就之詳予調查究明
，即為前揭認定，難謂無調查未盡及理由不備之違誤。(三)有罪判
決書之事實一欄為適用法令之依據，凡與適用法令有關之事實必
須詳為記載，始足為適用法令之基礎。原判決事實欄謂上訴人等
於「八十四年十一月三日」，與陳胡就台東縣金鋒鄉○○段第八
四、八五、九六號土地簽立讓渡書，受讓該三筆土地「後」，於
「八十四年五月、十月」、八十五年二月、三月間，分別以七百
萬元、三百五十萬元、一百七十五萬元及一百餘萬元之價格，出
售予張文淇、李隆榮、林榮洲、方世傑（見原判決第二頁第十五
行至第三頁第三行）。據此以觀，其就前開相關時間之載述，有
部分前後不相適合，尚難為適用法律之依據。(四)原判決謂上訴人
等於八十四年十一月間，在前揭公有山坡地，擅自墾殖及設置工
作物，即蓋建如原判決附表及附圖所列之木造房屋、涼亭、種植
花木等，供張文淇等人使用等情（見原判決第三頁第三至六行）
。然稽之卷附之乙○○與張文淇所訂立開發協議書，其上記載該
協議書簽訂之日期為八十四年五月二十二日（見偵字第二九六四
號卷第一六一、一六二頁）。而據張文淇供述：被告等係將系爭
房子蓋好才賣給伊（見原審更(一)卷第八七、一一九頁）。則被告
等出賣予張文淇之系爭工作物，究竟於何時開始興建﹖是否係於
八十四年十一月間之後始興建﹖不無疑義。又由卷附之張國慶與
張文淇間所訂立讓渡書以觀，張國慶似向乙○○購買位於台東縣
金峰鄉○○段九六號土地內之木造農舍一棟後，於八十四年十二
月二十日讓渡予張文淇（見偵字第二九六四號卷第一六０頁）。
則搭蓋該木造農舍約需費時多久﹖倘若乙○○於八十四年十二月
二十日前已將搭蓋完成之該木造農舍出賣予張國慶，則該木造農
舍有否可能係八十四年十一月間之後始搭蓋，亦非無疑。乃原審
未就之詳予調查究明，即為前開認定，亦有調查未盡及理由不備
之違誤。以上或為上訴意旨所指摘，或為本院得依職權調查之事
項，應認原判決仍有撤銷發回更審之原因。又原判決不另為無罪
諭知部分，因公訴人認其與本件有罪部分，有裁判上一罪關係，
基於審判不可分之原則，亦應併予發回。
據上論結，應依刑事訴訟法第三百九十七條、第四百零一條，判
決如主文。
中　　華　　民　　國　九十四　年　　十　　月　　六　　日
                      最高法院刑事第五庭
                          審判長法官  吳　雄　銘
                                法官  池　啟　明
                                法官  郭　毓　洲
                                法官  吳　三　龍
                                法官  韓　金　秀
      本件正本證明與原本無異
                                      書  記  官
中　　華　　民　　國　九十四　年　　十　　月   十一　 日
                                                      Ｑ
